【裁判字號】    97,易,2338
【裁判日期】    980121
【裁判案由】    詐欺
【裁判全文】
臺灣板橋地方法院刑事判決              97年度易字第2338號
公  訴  人  臺灣板橋地方法院檢察署檢察官
被      告  甲○○
上列被告因詐欺案件，經檢察官提起公訴（97年度偵緝字第1275
號），本院判決如下：
    主    文
甲○○連續犯詐欺取財罪，處有期徒刑壹年；減為有期徒刑陸月
，如易科罰金，以銀元參佰元即新台幣玖佰元折算壹日。
    事    實
一、甲○○實際上並未經營互助會、進行房地產投資，竟基於意
    圖為自己不法所有之概括犯意，先於民國95年1 月間某日，
    在臺北縣板橋市○○路其所經營之美容院，向丙○○○謊稱
    「得以每會首次繳交新台幣（下同）1,000 元，取得到1 組
    電腦代號，此後再每月繳交800 元之方式，隨時參加其所召
    集之福心福利互助會，並以抽取電腦代號方式決定取得得標
    款項之順序。」，及「可共同出資購買房地產，獲利豐富，
    即以100,000 元為1 單位，每單位每月可獲得10,000元紅利
    。」云云為詐術，使丙○○○陷於錯誤，於同日現場交付12
    ,000 元 而參加12會，並於95年2 月13日交付360,000 元（
    原應交付400,000 元，然預先扣除當月紅利40,000元）而投
    資4 單位之房地產；甲○○復承前開犯意，於95年2 月8 日
    、同年月10日以前數日，在所經營美容院，連續2 度施用上
    開詐術，使丙○○○陷於錯誤，乃分別於95年2 月8 日、同
    年月10日，各匯款90,000元、286,000 元至甲○○00000000
    000000號帳戶中。嗣因丙○○○遲遲未取得投資紅利及互助
    得標款項，且甲○○亦避不見面，始知受騙。
二、案經臺灣桃園地方法院檢察署呈請臺灣高等法院檢察署令轉
    臺灣板橋地方法院檢察署檢察官偵查起訴。
    理    由
一、按被告以外之人於審判外之陳述，雖不符前4 條之規定，而
    經當事人於審判程序同意作為證據，法院審酌該言詞陳述或
    書面陳述作成時之情況，認為適當者，亦得為證據，刑事訴
    訟法第159 條之5 定有明文；故當事人如放棄對原供述人之
    反對詰問權，於審判程序表示同意該等傳聞證據可作為證據
    ，除法院認該傳聞證據欠缺適當性外，自可承認其證據能力
    。經查，關於本案屬於審判外陳述之傳聞證據，公訴人、被
    告甲○○於審判程序均同意作為證據，且經本院審酌該證據
    作成情況均無不適當之情形，是依上開規定，認得作為本案
    證據。
二、訊據被告矢口否認有何詐欺犯行，辯稱：我經營的美容院只
    是福心福利互助會的代收處，而幫忙友人「蘇真利」向告訴
    人丙○○○收錢，總共代收400,000 元，其餘金額應該是該
    互助會負責人乙○○收取的，而且我也從沒有向告訴人收過
    投資房地產資金云云。經查：
  (一)上開犯罪事實，已經證人即告訴人指訴稱：95年1 月間，丁○○跟我說有很好的投資機會，他自己也有參加，就帶我到
    被告開設的美容院，當時被告即遊說我參加她起的互助會及
    投資房地產，說是互助會部分每個會1,000 元，以抽順序方
    式，號碼在前的先領到錢，且隨時可以加入，參加幾會都可
    以，而與一般民間互助會不同，獲利良好；房地產部分則說
    是以100,000 元為1 單位，每個月可領10,000元的紅利，是
    由她開設的公司，先把錢一起存在銀行，等找到適合標的再
    進行買賣。所以當天我就決定投資房地產4 單位及參加互助
    會12會，想以每月分得的房地產紅利繳交互助會款，並當場
    付了現金12,000元，另於95年2 月13日到被告美容院，因為
    被告說可以扣掉當月的紅利40,000元，所以共交付360,000
    元而投資房地產。後來又因為陸續聽被告說互助會快輪到我
    領錢了，而且獲利豐富，才另於95年2 月8 日、同年月10日
    ，各匯款90,000元、286,000 元至被告帳戶中，再參加互助
    會購買號碼等語明確（見本院卷第20、21頁），核與證人即
    福心福利互助會會員丁○○證稱：95年1 月間我有帶告訴人
    到被告美容院，被告說福心福利互助會運作方式是加入會員
    買1 個號碼要付1,000 元，以號碼排定得標順序，排到說可
    以拿到得標款項，告訴人當天就參加而買了12個號碼，付了
    12,000元，我自己也是會員，總共交了2 次錢，至今也還沒
    領到得標款項，後來有陪告訴人去找被告很多次，被告都避
    不見面，所以我也沒再繼續交錢等語相符（見本院卷第70至
    73頁），堪信為真實；參以證人乙○○亦稱：我沒有向告訴
    人收過互助會費或投資款項，但有聽過被告談論所以知道被
    告有募集共同投資房地產等語（見本院卷第56至60頁），並
    有告訴人分別於95年2 月8 日、同年月10日，各匯款90,000
    元、286,000 元至甲○○00000000000000帳戶之郵政國內匯
    款執據、合作金庫匯款回條聯影本、福心福利互助會95年2
    月13日收據影本各1 份在卷可稽（見偵(二)卷第22、28頁）。
    足見告訴人總計係交付748,000 元（12,000＋360,000 ＋90
    ,000 ＋286,000＝748,000） 予被告作為「互助會費」及「
    投資房地產」，被告辯稱僅取得400, 000元之互助會費，並
    無投資款項，又其餘係乙○○所收取云云，顯與告訴人、證
    人乙○○所述，及前揭執據、收據均不符，自不足採。
  (二)被告另辯稱其美容院只是福心福利互助會之代收處，係幫忙
    友人「蘇真利」收取該互助會會費，伊於95年2 月至5 月間
    ，幾乎每天都有代收會費繳給「蘇真利」，又該會負責人是
    乙○○，伊本身也繳了70餘萬之會費，並非會首云云。惟查
    ，被告既稱所代收之會員中，從來沒有人拿到得標款項，亦
    不知福心福利互助會所在、成員，也沒有參加過任何說明會
    、或拿到過宣傳單、廣告單、流程表，卻仍每天將大筆會費
    交予不知真實名籍、聯絡方式之「蘇真利」，顯與常情有違
    ；且本案係被告自稱是會首而招攬告訴人丙○○○入會及投
    資，業經告訴人證述如前，而證人丁○○亦證稱：（問：被
    告是否為該互助會會頭？）被告說該處是她經營，她所收的
    錢都會匯去銀行，我帶去的人都是由被告接受，交的錢應該
    都是由被告負責等語明確（見本院卷第72頁）；另經被告指
    稱係該會負責人之乙○○則否認係會首並稱：當時我是因為
    被告說參加福心福利互助會可賺錢才參加，我只是會員並非
    會首，事實上我從沒交過錢，第1 期的錢還是被告繳的，第
    2 期開始，因為我要離開到外地工作也沒有再繳等語（見本
    院卷第57、60頁），可見告訴人指訴稱被告自稱會首而行騙
    等語，係屬真實，而被告辯稱伊僅單純代收會費不知內情云
    云，顯非屬實，自無足採。
  (三)綜上所述，被告前開所辯均屬臨訟卸責之詞，無從採信。從
    而，本案事證明確，被告詐欺犯行堪予認定，應依法論科。
三、按行為後法律有變更者，適用行為時之法律，但行為後之法
    律有利於行為人者，適用最有利於行為人之法律，刑法第2
    條第1 項定有明文。查被告行為後，附表編號至關於被
    告論罪科刑所應適用之刑法條文，業於94年2 月2 日修正公
    布，並於95年7 月1 日生效施行；經比較結果，認修正施行
    前之刑法條文規定較有利於行為人；是依前開說明，被告本
    案犯行，應適用修正前之刑法條文而為處斷。
四、核被告所為，係犯刑法第339 條第1 項之詐欺取財罪。被告
    先後詐欺告訴人丙○○○之行為，時間緊接，所犯罪名相同
    ，顯係基於概括犯意為之，為連續犯，爰依修正前刑法第56
    條之規定以一罪論，並加重其刑。公訴人雖未就被告於95年
    2 月8 日、同年月10日以前數日分別所為詐欺告訴人之犯行
    起訴，惟此部分與前開起訴部分有連續犯之裁判上一罪關係
    ，應為起訴效力所及，本院基於裁判不可分之原則，自得併
    予審理。爰審酌被告明知無經營互助會、房地產投資之事實
    ，竟利用告訴人欲獲取高投資報酬之心態，而施用詐術，所
    為實屬不該，且自告訴人詐得金額達748,000 元，又尚未與
    告訴人達成和解，亦未賠償其損失，復矢口否認犯行，未見
    悔意等一切情狀，量處如主文所示之刑。又被告本案所犯之
    罪，尚未判決確定，因犯罪時間係在96年4 月24日以前，且
    宣告刑未逾有期徒刑1 年6 月，合於中華民國96年罪犯減刑
    條例第3 條第1 項第15款規定之減刑條件，爰依該條例第2
    條第1 項第3 款規定，減其刑期2 分之1 ，再依附表編號
    所示比較新舊法結果，依修正前刑法規定，諭知易科罰金之
    折算標準，資為懲儆。
五、公訴人雖認：(一)被告於95年1 、2 月間，以加入福心福利互
    助會為詐術，致告訴人丙○○○交付大約200,000 元。(二)被
    告復於1 、2 週後，以投資房地產為詐術，致告訴人交付50
    0,000 元云云。惟告訴人於95年1 、2 月間，至被告所營美
    容院，因被告施用詐術而陷於錯誤，所交付之互助會會費係
    12,000元，已經告訴人證述如前，核與證人丁○○於本院審
    理時所證相符，顯然較無其他證據可資佐證之告訴人偵查中
    含糊指訴稱：我投資被告互助會總共拿了大約200,000 元云
    云（見偵(一)卷第41頁）為可採。另被告係於同日，以「投資
    房地產，1 單位每月可獲得10,000元紅利」為詐術，致告訴
    人陷於錯誤，則經告訴人證述在卷（見本院卷第20頁），並
    有福心福利互助會95年2 月13日收據影本1 份在卷可稽（見
    偵(二)卷第28頁），顯然並非再次施用詐術所得。又告訴人雖
    另指訴尚有由伊出名，然實際上係廖瑪麗出資，而交付予被
    告之1 單位「投資房地產」金額90,000元（已預先扣除當月
    的紅利10,000元）云云，惟此部分除被告自行書立之紀錄1
    紙（見偵(二)卷第27頁）外，即無其他證據足憑，而缺乏補強
    證據為佐，並經被告否認，自不能僅憑上開證據即認被告亦
    有此部分犯行。惟公訴意旨認(一)、(二)部分與前揭論罪科刑部
    分，分別係實質上一罪，及具有連續犯之裁判上一罪關係，
    爰均不另為無罪之諭知。
六、據上論斷，應依刑事訴訟法第299 條第1 項前段，刑法第2
    條第1 項前段、第339 條第1 項，修正前刑法第56條、第41
    條第1 項前段，中華民國96年罪犯減刑條例第2 條第1 項第
    3 款、第7 條、第9 條，罰金罰鍰提高標準條例第1 條前段
    ，刪除前罰金罰鍰提高標準條例第2 條，判決如主文。
本案經檢察官彭聖斐到庭執行職務。
中    華    民    國    98    年    1     月    21    日
                  刑事第十一庭  審判長法  官  彭全曄
                                      法  官  陳正昇
                                      法  官  洪珮婷
以上正本證明與原本無異。
如不服本判決，應於送達後10日內，向本院提出上訴狀。
                                      書記官  陳永訓
中    華    民    國    98    年    1     月    21    日
附表：
┌──────┬─────────────┬─────────────┬───────┬────┐
│相關變更條文│行為時法（下稱舊法）之內容│裁判時法（下稱新法）之內容│比  較  理  由│備    註│
├──────┼─────────────┼─────────────┼───────┼────┤
│【罰金刑貨│依法律應處罰金、罰鍰者，就│中華民國94年1 月7 日法修正│刑法之貨幣單位│按現行法│
│幣單位之變更│其原定數額得提高為2 倍至10│施行後，刑法分則編所定罰金│由「元（指銀元│規所定貨│
│】罰金罰鍰提│倍（刑法乃係定明10倍）。第│之貨幣單位為新臺幣。94年1 │）」變更為「新│幣單位折│
│高標準條例第│1 條所定得提高倍數之規定，│月7 日刑法修正時，刑法分則│臺幣」，且刑法│算新臺幣│
│1條 前段、第│於本條例修正後制定之法律，│編未修正之條文定有罰金者，│分則之罰金數額│條例第2 │
│5條 →刑法施│不適用之；本條例修正前公布│自94年1 月7 日刑法修正施行│，亦視該分則先│條規定折│
│行法第1 之1 │之法律，於本條例修正後修正│後，就其所定數額提高為30倍│前曾修正與否，│算後係等│
│條第1 項、第│其罰金罰鍰數額或法律經全部│。但72年6 月26日至94年1 月│而分別提高3 或│值，是以│
│2項         │修正而其罰金罰鍰數額未予變│7 日新增或修正之條文，就其│30倍。        │新法並未│
│            │更者，亦同。              │所定數額提高為3 倍。      │              │較有利。│
├──────┼─────────────┼─────────────┼───────┼────┤
│【罰金刑下│罰金：（銀元）1 元以上。  │罰金：新臺幣1000元以上，以│罰金刑之下限，│舊法有利│
│限變更】刑法│                          │百元計算。                │由銀元10元（亦│。      │
│第33條第5 款│                          │                          │經提高）即新臺│        │
│            │                          │                          │幣30元，提高為│        │
│            │                          │                          │新臺幣1000元。│        │
├──────┼─────────────┼─────────────┼───────┼────┤
│【連續犯】│連續數行為而犯同一之罪名者│（刪除）                  │新法刪除連續犯│被告3 次│
│刑法第56條  │，以一罪論。但得加重其刑至│                          │之規定。      │犯行，依│
│            │2 分之1 。                │                          │              │新法須分│
│            │                          │                          │              │論併罰，│
│            │                          │                          │              │依舊法僅│
│            │                          │                          │              │論以一罪│
│            │                          │                          │              │，是舊法│
│            │                          │                          │              │有利。  │
├──────┼─────────────┼─────────────┼───────┼────┤
│【罰金刑之│刑法第68條：僅加其最高度。│刑法第67條：其最高度及最低│新法罰金最低度│舊法有利│
│加重】      │                          │度同加。                  │併予加重。    │。      │
│            │                          │                          │              │        │
│            │                          │                          │              │        │
├──────┼─────────────┼─────────────┼───────┼────┤
│【易科罰金│犯最重本刑為5 年以下有期徒│犯最重本刑為5 年以下有期徒│易科罰金折算標│舊法有利│
│折算標準】修│刑以下之刑之罪，而受6 個月│刑以下之刑之罪，而受6 個月│準由銀元300 元│。      │
│正前刑法第41│以下有期徒刑或拘役之宣告…│以下有期徒刑或拘役之宣告者│即新臺幣900 元│        │
│條第1 項前段│得以（銀元，下同）1 元以上│，得以新臺幣1000元、2000元│，提高為以新臺│        │
│、修正前罰金│3 元以下折算1 日，易科罰金│或3000元折算1 日，易科罰金│幣1000元、2000│        │
│罰鍰提高標準│。依刑法第41條易科罰金…就│。                        │元或3000元折算│        │
│條例第2 條→│其原定數額提高為100 倍折算│                          │1 日。        │        │
│現行刑法第41│1 日；法律所定罰金數額未依│                          │              │        │
│條第1 項前段│本條例提高倍數，或其處罰法│                          │              │        │
│            │條無罰金刑之規定者，亦同。│                          │              │        │
└──────┴─────────────┴─────────────┴───────┴────┘
附錄本判決論罪之法條：
中華民國刑法第339條第1 項
意圖為自己或第三人不法之所有，以詐術使人將本人或第三人之
物交付者，處5 年以下有期徒刑、拘役或科或併科1,000 元以下
罰金。


司法院資訊處製作；財團法人民間司法改革基金會備份。
